【裁判字號】    95,簡上,152
【裁判日期】    970415
【裁判案由】    塗銷所有權移轉登記等
【裁判全文】
臺灣桃園地方法院民事判決             95年度簡上字第152號
上  訴  人  戊○○
            庚○○
前列二人共同
訴訟代理人  己○○
被上訴人    安泰商業銀行股份有限公司
法定代理人  丁○○
訴訟代理人  甲○○
            丙○○
上列當事人間請求塗銷所有權移轉登記等事件，上訴人對於民國
95年5 月8 日本院桃園簡易庭94年度桃簡字第1595號第一審簡易
民事判決提起上訴，於民國97年3 月25日言詞辯論終結，本院判
決如下：
    主  文
上訴駁回。
第二審訴訟費用由上訴人負擔。
    事實及理由
一、按當事人喪失訴訟能力或法定代理人死亡或其代理權消滅者
    ，訴訟程序在有法定代理人或取得訴訟能力之本人，承受其
    訴訟以前當然停止；又第168 條至第172 條及前條所定之承
    受訴訟人，於得為承受時，應即為承受之聲明。他造當事人
    亦得聲明承受訴訟；聲明承受訴訟，應提出書狀於受訴法院
    ，由法院送達於他造，民事訴訟法第170 條、第175 條、第
    176 條分別定有明文。經查被上訴人之法定代理人於本件訴
    訟繫屬中由邱正雄變更為丁○○，丁○○於民國97年4月1日
    聲明承受訴訟，經核於法並無不合，應予允許，合先敘明。
二、本件被上訴人起訴主張：訴外人協億勝工業股份有限公司（
    下簡稱協億勝公司）各於87年7月31日、同年11 月27日及88
    年6 月29日均邀同上訴人戊○○為連帶保證人，簽定借據，
    向其借款新台幣（下同）250萬元、550萬元、190萬元及500
    萬元，金額合計為1,490 萬元，第1 、2 筆借款期間均自87
    年7 月31日起至88年7 月31日止、第3 筆借款期間自87年11
    月27日起至88年7 月30日止；第4 筆借款期間自88年6 月29
    日起至同年7 月30日止，各筆借款均自到期日止即一次清償
    本金，並由上訴人戊○○提供其所有坐落桃園縣桃園市○路
    段16 11-17地號土地，及其上門牌號碼桃園縣桃園市○○街
    85號之建物，設定第一順位抵押權予被上訴人。嗣系爭4 筆
    借款均於88年7 月31日全部屆期後，詎協億勝公司僅清償部
    分借款後，迄今尚積欠貸款本金13,347,184元未為清償，而
    上訴人戊○○為協億勝公司之連帶保證人，自應就本件債務
    負連帶保證之責。被上訴人乃就前開房地向鈞院聲請拍賣抵
    押物裁定（即89年度拍字第2395號）為執行名義，持向鈞院
    民事執行處聲請拍賣前開房地，經鈞院通知該房地鑑價金額
    為11,7 77,946 元，尚不足以清償上訴人戊○○所應負擔之
    債務總額。詎上訴人戊○○竟於93年10月15日將其所有同段
    1611-39 地號土地（下稱系爭土地），以贈與為原因，全部
    移轉登記予其子即上訴人庚○○，經向國稅局調取上訴人戊○○、協億勝公司及其他連帶保證人己○○、乙○○○之財
    產歸屬資料及所得資料後，發現其中較有變現價值之不動產
    已移轉登記予他人，或已有高額抵押權之設定，或已經他人
    高額債權假扣押，均已無法就該等不動產為受償，是上訴人
    戊○○本件無償贈與之行為，顯已害及被上訴人之債權。被
    上訴人於94年8 月15日收到鈞院民事執行處函件，查報前開
    房地使用現況，始知系爭土地已變更為上訴人庚○○所有，
    隨即向本院聲請假處分裁定及假處分執行，是被上訴人已釋
    明於除斥期間內為撤銷行為，並未逾越行使撤銷權之除斥期
    間。為此，爰依民法第244 條第1 項之規定，提本件訴訟，
    求為判決如原審主文第1 、2 項所示，並陳明願供擔保，請
    准宣告假執行（原審判決被上訴人請求上訴人撤銷贈與之債
    權行為及所有權移轉之物權行為及塗銷所有權移轉登記部分
    全部勝訴，惟供擔保宣告假執行部分，因本件訴訟性質上並
    不適宜為假執行之宣告，而駁回被上訴人假執行之請求，被
    上訴人就其敗訴部分並未聲明不服，已告確定）。又證人乙○○○為上訴人戊○○之胞姊，係為旁系血親二親等之親屬
    關係，得依民事訴訟法第314 條第2 項第1 款之規定，規避
    具結之刑事法律風險，故本件證人乙○○○之證言，本易有
    偏袒上訴人陳述之虞，且證人乙○○○亦就被繼承人鄭阿合
    於90年2 月25日書立不動產贈與同意書（下稱系爭同意書）
    當時，並未親見親聞，何以得證明系爭同意書為真正？顯然
    證人乙○○○之證言並不足以證明系爭書證之存在，而欠缺
    證據之證明力等情，並聲明：上訴人之上訴駁回。
三、上訴人則以：
  (一)系爭土地係被繼承人鄭阿合生前即贈予其孫即上訴人庚○○
    ，惟因鄭阿合突於90年3 月10日死亡，而未及辦理所有權移
    轉登記，僅得先辦理繼承登記予繼承人即上訴人戊○○，再
    由上訴人戊○○遵照鄭阿合之遺願，移轉登記所有權予上訴
    人庚○○，此由上訴人戊○○於93年9 月9 日辦妥繼承登記
    後，隨即於1 個月內申報增值稅及贈與稅，並於同年10月15
    日辦理贈與登記予上訴人庚○○可知，系爭土地確係鄭阿合
    贈與上訴人庚○○。僅因鄭阿合未及辦理所有權移轉登記前
    即已過世，故輾轉由上訴人戊○○繼承後，再將系爭土地贈
    與予上訴人庚○○，此舉亦純係履行繼承之義務。上訴人戊○○與其他繼承人於鄭阿合死亡後，即積極辦理繼承登記，
    在整個辦理時間上具有緊湊性與接續性，惟原審所謂「辦理
    所有權移轉登記之時間與其發生之原因事實，並不具有必然
    之關係」等語，究係何指？實屬可議。又斯時鄭阿合書立系
    爭同意書之本意，係避免日後鄭阿合過世，其他繼承人間如
    就上訴人庚○○取得系爭土地之真實性存有疑義者，可以系
    爭同意書上有鄭阿合親簽之姓名為憑。是以，上訴人戊○○
    並非系爭土地之實際所有權人，而僅為類似借名登記之登記
    名義人，其所移轉者，自亦非其所有之權利，而與詐害行為
    之要件有間。
  (二)又系爭土地係位於上訴人戊○○所有前開房地與泰山街間之
    畸零地，衡情上訴人戊○○若欲規畫遺產，前開房地將來應
    為上訴人庚○○取得，為使系爭土地與前開房地同歸屬於1
    人所有，而有利於房地之整體利用之目的，故鄭阿合始即將
    系爭土地直接贈與上訴人庚○○，以規避多次權利移轉程序
    之費時及增加稅費之負擔，原審並未詳述何以認定系爭同意
    書上載明「以免將來遺產分配時遭其他叔伯取得」、「雙方
    約定至遲應於90年5 月31日前完成所有權移轉過戶登記」等
    約定不符常理。再系爭土地係由鄭阿合於42年間政府公地放
    領政策下取得同段1611-18地號土地，再於64 年間分割而來
    ，並非係自前開土地分割而出，是本件所有權之移轉，非屬
    故意分割阻礙拍賣之行為，亦未違反民法第758 條之規定。
    被上訴人於86年7 月14日就前開房地設定抵押權之當時，即
    應評估系爭土地是否有影響日後執行之可能，而將系爭土地
    列為抵押設定標的之一，迨系爭土地之現狀有影響前開房地
    之標買意願時，即率為行使撤銷權，故被上訴人對系爭土地
    權利之主張，無保護之必要。
  (三)再者，系爭土地係於93年10月15日辦理所有權移轉登記予上
    訴人庚○○，距被上訴人提起本件訴訟已逾1 年有餘，依民
    法第245 條規定，被上訴人得行使撤銷權之除斥期間已經過
    ，被上訴人自不得再提起本件撤銷訴訟。
  (四)末按證人係以其親身經歷之經驗所為證供，為不可替代之證
    據方法，於本件鄭阿合所有遺產分配情形亦顯攸關，雖證人
    乙○○○與上訴人等2 人間具有旁系血親三親等以內之親屬
    關係，有關其證詞之真偽，觀諸最高法院40年台上字第1192
    號、53年台上字第2673號判例意旨，在無其他反證之下，應
    認證人乙○○○之證言具有證據能力及證明力等情，並聲明
    ：(一)原判決廢棄。(二)被上訴人在第一審之訴駁回。
四、兩造不爭執事項：
  (一)訴外人協億勝公司於87年7 月31日邀同上訴人戊○○為連帶
    保證人，向被上訴人借款共計1,490 萬元，約定於88年7 月
    30 日 及同年7 月31日清償，且由上訴人戊○○提供坐落桃
    園縣桃園市○路段1611-17 地號土地設定第一順位抵押權予
    被上訴人，嗣協億勝公司未按期清償，經被上訴人聲請就上
    開抵押土地拍賣執行，猶不足清償上開債務總額。
  (二)上訴人戊○○、協億勝公司及上開債務其他連帶保證人之財
    產均已無法清償前開債務。
  (三)系爭土地原為鄭阿合所有，於93年9 月9 日，以分割繼承為
    原因，移轉登記予上訴人戊○○，於93年10月15日以贈與為
    原因，移轉登記予上訴人庚○○。
五、上訴人戊○○將系爭土地移轉登記予上訴人庚○○，是否為
    詐害行為？
  (一)按私文書應由舉證人證其真正，但他造於其真正不爭執者，
    不在此限，民事訴訟法第357 條定有明文。本件上訴人抗辯
    系爭土地係第三人即其被繼承人鄭阿合生前即贈與其孫子即
    上訴人庚○○，惟因第三人鄭阿合於90年3 月10日過世，未
    及辦畢所有權移轉登記，只得先辦理繼承登記予繼承人即上
    訴人戊○○，再由上訴人戊○○遵照第三人鄭阿合之遺願，
    移轉登記所有權予上訴人庚○○，上訴人戊○○並非系爭土
    地之實際所有權人，僅為類似借名登記等情，固據上訴人提
    出不動產贈與同意書1 紙為證，惟為被上訴人所否認。經查
    ：
    1.證人即上訴人戊○○之姊乙○○○到庭證稱：（問：同意
      書何人寫的？）我不知道何人寫的，內容不是我父親寫的
      ，但印章及簽名都是我父親的等情。參酌上訴人代理人即
      第三人鄭阿合之子己○○於本院陳稱：（問：鄭阿合與你
      何關係？）是我父親，因心肌梗塞去世，去世前神智清楚
      ，腳行動不便，手還好，但是寫字會抖等情。則上開系爭
      同意書「鄭阿合」之簽名若係第三人鄭阿合親自書寫，則
      「鄭阿合」三字應是抖動不順，但觀諸上開同意書第三人
      鄭阿合之簽名平順，並無抖動之跡象，顯見證人乙○○○
      上開「同意書上簽名是我父親的」之證詞不可採信。證人
      乙○○○另證稱：（問：立同意書時，妳有無在場？）沒
      有，是戊○○及庚○○拿給我看的，我們兄弟都同意。（
      問：書立不動產同意書時，據你所知尚有何人在場？）我
      不清楚；在哪裡書寫的，我也不清楚等語，可知證人乙○○○並未親眼目睹第三人鄭阿合書立上開同意書，自無法
      證明上開同意書係真正。
    2.依首揭說明，本件上訴人對系爭同意書之真正應負證明之
      責任，惟上訴人並未舉證以實其說，是難認上開同意書係
      真正，故上訴人抗辯「依照第三人鄭阿合生前所立不動產
      贈與同意書而移轉」等情，即不足採信。
  (二)如上所述，兩造對上訴人戊○○、協億勝公司及上開債務其
    他連帶保證人之財產均已無法清償前開債務之事實，並不爭
    執。然債務人之財產為債權人債權之總擔保，上訴人戊○○
    名下之財產已不足以清償其所積欠被上訴人之債務，則上訴
    人戊○○又將系爭土地無償贈與上訴人庚○○，即係有害於
    被上訴人，被上訴人自得請求法院撤銷之。
六、被上訴人提起本件訴訟未逾1 年之除斥期間：
    按民法第244 條之撤銷權，自債權人知有撤銷原因時起，1
    年間不行使，或自行為時起經過10年而消滅，民法第245 條
    亦有明文。本件上訴人主張被上訴人提起本件訴訟已逾1 年
    之除斥期間等情。然為被上訴人所否認，並以伊係於94 年8
    月15日收受本院92年度執三字第35605 號函始知悉系爭土地
    已變更為他人所有，經伊於同年月17日調閱網路謄本，復才
    得知系爭土地已因贈與之原因由上訴人戊○○移轉所有權登
    記予上訴人庚○○，是距伊提起本件訴訟，並未逾1 年之除
    斥期間等語置辯。經查：觀諸被上訴人於原審提出之系爭土
    地登記謄本（見原審卷第45頁），列印時間為94年8 月17
    日下午4 時14分，顯見被上訴人抗辯係於94年8 月17日方知
    系爭土地已移轉登記予上訴人庚○○之情，應屬可信。此外
    上訴人二人亦未舉證證明被上訴人知悉其等間之所有權移轉
    登記行為已逾1 年，是上訴人主張被上訴人提起本件訴訟，
    已逾1 年之除斥期間等情，不足採信。
七、按債務人所為之無償行為，有害及債權者，債權人得聲請法
    院撤銷之，民法第244 條第1 項定有明文。又債權人依第1
    項或第2 項之規定聲請法院撤銷時，得並聲請命受益人或轉
    得人回復原狀，民法第244 條第4 項前段亦有明文。本件上
    訴人戊○○、庚○○間所為之無償贈與行為業已害及被上訴
    人之債權，從而被上訴人依上揭法律規定，請求判決上訴人
    間於93年10月6 日就系爭土地所為贈與之債權行為及於93年
    10月15日之物權行為，均應撤銷；及上訴人庚○○並應將桃
    園地政事務所就系爭土地於93年10月15日所為之所有權移轉
    登記予以塗銷，為有理由，應予准許。原審為被上訴人勝訴
    之判決，核無違誤，上訴意旨指摘原判決不當，求予廢棄改
    判，為無理由，應予駁回。
八、據上論結，本件上訴人之上訴為無理由，依民事訴訟法第43
    6 條之1 第3 項、第449 條第1 項、第78條、第85條第1 項
    前段，判決如主文。
中    華    民    國    97    年     4    月    15    日
                民事第一庭審判長法  官  郭琇玲
                                法  官  范明達
                                法  官  吳爭奇
上列正本證明與原本無異。
不得上訴。
中    華    民    國    97    年     4    月    16    日
                                書記官  梁麗雲


司法院資訊處製作；財團法人民間司法改革基金會備份。
